智慧財產法院刑事裁定
                                    100年度刑智抗字第6號
抗  告  人　臺灣板橋地方法院檢察署檢察官
被      告　陳羿如　　　　
　　　　　　　　　　　　　號
上列抗告人因聲請單獨宣告沒收違禁物案件，不服臺灣板橋地方
法院100年度聲字第2144號，中華民國100年5月26日裁定（聲請
案號：臺灣板橋地方法院檢察署100年度聲沒字第440號），提起
抗告，本院裁定如下：
    主  文
抗告駁回。
    理  由
一、聲請意旨略以：臺灣板橋地方法院檢察署99年度偵字第3044
    4號被告陳羿如違反著作權法第91條之1第3項、第2項之罪案
    件，業經檢察官為職權不起訴處分確定，該案扣案之盜版「
    風之畫員（師）」DVD光碟1套（共3片，下稱扣案光碟），
    爰依著作權法第98條聲請單獨宣告沒收等語。
二、原裁定略以：被告陳羿如前因犯著作權法第91條之1第3項、
    第2項之罪，經臺灣板橋地方法院檢察署檢察官以99年度偵
    字第30444號為不起訴處分確定，扣案光碟雖為供被告陳羿
    如犯著作權法之罪所用之物，惟上開光碟係由告訴代理人蔡
    培所購得之物，則上開扣案光碟既經被告售出，即非屬被
    告所有之物，自不得依刑事訴訟法第259條之1規定單獨宣告
    沒收，且著作權法第98條之規定係採取「職權沒收主義」，
    既非違禁物，又非專科沒收之物，自不得依刑法第40條第2
    項規定單獨宣告沒收。從而，本件聲請人聲請單獨宣告沒收
    上開扣案物，於法尚有未合，應予駁回。
三、抗告意旨略以：依最高法院79年台上字第5137號判例意旨，
    著作權法第98條但書規定係採「義務沒收主義」，應優先於
    職權沒收主義適用，雖扣案光碟現非被告陳羿如所有，惟係
    供被告犯著作權法第91條之1第3項、第2項之罪所用之物，
    依同法第98條但書規定應予宣告沒收，原審未依此規定諭知
    沒收，顯非合法，為此提出抗告，請求將原裁定撤銷云云。
四、本院查：
  (一)按檢察官依刑事訴訟法第253條或第253條之1為不起訴或緩
    起訴之處分者，對供犯罪所用、供犯罪預備或因犯罪所得之
    物，以屬於被告者為限，得單獨聲請法院宣告沒收，同法第
    259條之1定有明文。查被告陳羿如係經檢察官依刑事訴訟法
    第253條為不起訴處分，此有不起訴處分書在卷可參，惟扣
    案光碟係由告訴代理人蔡培於民國99年10月9日在露天拍
    賣網站，以新臺幣（下同）200元之價格下標訂購，並於99
    年10月10日匯款200元，被告乃於99年10月11日寄送交付予
    告訴代理人蔡培，此有露天拍賣網站網頁擷取畫面資料、
    中國信託銀行自動櫃員機交易明細表影本、郵件封套影本、
    光碟封面及光碟影本各1份附卷可稽，是以扣案光碟雖係供
    被告犯罪所用之物，惟既非被告所有，自不得依刑事訴訟法
    第259條之1規定單獨宣告沒收。
  (二)次按，刑罰法令關於沒收之規定，有採職權沒收主義與義務
    沒收主義。職權沒收，指法院就屬於被告所有，並供犯罪所
    用或因犯罪所得之物，仍得本於職權為斟酌沒收與否之宣告
    ，例如刑法第38條第1項第2款、第3款、第3項前段等屬之。
    義務沒收，又可分為絕對義務沒收與相對義務沒收二者。前
    者指凡法條規定「不問屬於犯人與否，沒收之。」者屬之，
    法院就此等之物，無審酌餘地，除已證明毀滅外，不問屬於
    犯人與否或有無查扣，均應沒收之；後者，供犯罪所用或因
    犯罪所得，且以屬於被告所有者為限，始應予以沒收（最高
    法院89年度台上字第5605號判例參照）。而著作權法第98條
    係規定「犯第91條至第93條、第95條至第96條之1之罪，供
    犯罪所用或因犯罪所得之物，『得』沒收之。但犯第91條第
    3 項及第91條之1第3項之罪者，其『得』沒收之物，不以屬
    於犯人者為限。」均規定「得」宣告沒收之物，而非如義務
    沒收規定採用「沒收之」之用語，故本法第98條本文、但書
    均係採職權沒收主義，沒收與否，法院有裁量之權（最高法
    院97年度台上字第4925號、98年度台上字第1970、5238號刑
    事判決參照）。又違禁物或專科沒收之物得單獨宣告沒收，
    刑法第40條定有明文，所謂「專科沒收之物」係指雖非違禁
    物，然其性質不宜任令在外流通，如偽造之印章、印文、有
    價證券、信用卡、貨幣等是（刑法第40條於94年2月2日修正
    之理由參照）。觀諸同法第200條、第205條、第219條就偽
    造之印章、印文、有價證券、信用卡、貨幣等「不問屬於犯
    人與否，沒收之」規定，皆屬絕對義務沒收之規定。是以得
    依依刑法第40條第2項規定聲請法院單獨宣告沒收之「專科
    沒收之物」，應以實體法規定「絕對義務沒收主義」者為限
    ，扣案光碟依著作權法第98條但書規定既非絕對義務沒收之
    物，依前揭說明，檢察官依刑法第40條第2項及著作權法第
    98條但書規定，聲請單獨宣告沒收，即屬無據。
  (三)抗告意旨所提最高法院79年台上字第5137號判例係適用79年
    1月24日修正公布之著作權法規定，依斯時著作權法第46條
    規定：「依第38條至第44條處罰者，其重製物、仿製物、複
    製物、供犯罪所用之機具、製版、底片、模型等沒收之。」
    惟上開規定已先後於81年6月10日修正為第98條「犯第91條
    至第95條之罪，供犯罪所用或因犯罪所得之物，沒收之。」
    ，於87年1月21日刪除第98條規定，而回歸刑法第38條規定
    ，復於92年7月9日修正為「犯第91條至第96條之1之罪，供
    犯罪所用或因犯罪所得之物，得沒收之。但犯第91條第3項
    及第91條之1第3項之罪者，其得沒收之物，不以屬於犯人者
    為限。」，95年5月30日再修正為「犯第91條至第93條、第
    95條至第96條之1之罪，供犯罪所用或因犯罪所得之物，得
    沒收之。但犯第91條第3項及第91條之1第3項之罪者，其得
    沒收之物，不以屬於犯人者為限。」，是以現行著作權法第
    98條關於沒收之規定，實與上開判例所適用之規定不同，檢
    察官執此而謂現行著作權法第98條係採義務沒收主義云云，
    而未慮及法律之變更，自非可採。從而，原審裁定駁回本件
    聲請，於法並無不合，抗告意旨指摘原裁定不當，請求撤銷
    原裁定云云，為無理由，應予駁回。
據上論結，應依刑事訴訟法第412條，裁定如主文。
中　　華　　民　　國　　100　 年　　7　　 月　　25　　日
                    智慧財產法院第一庭
                          審判長法  官  李得灶
                                法  官　王俊雄
                                法  官　林欣蓉
以上正本證明與原本無異。
不得再抗告。
中　　華　　民　　國　　100　 年　　7　　 月　　27　　日
                                書記官  周其祥